【裁判字號】    99,消債聲,175
【裁判日期】    991210
【裁判案由】    聲請免責
【裁判全文】
臺灣高雄地方法院民事裁定           99年度消債聲字第175號
聲  請  人  劉俊偉
上列當事人聲請消費者債務清理事件，本院裁定如下：
    主  文
聲請人劉俊偉不免責。
    理  由
一、按法院為終止或終結清算程序之裁定確定後，除別有規定外
    ，應以裁定免除債務人之債務；法院裁定開始清算程序後，
    債務人有薪資、執行業務所得或其他固定收入，而普通債權
    人之分配總額低於債務人聲請清算前2 年間，可處分所得扣
    除自己及依法應受其扶養者所必要生活費用之數額者，法院
    應為不免責之裁定，但債務人證明經普通債權人全體同意者
    ，不在此限；又債務人有其他故意違反本條例所定義務之行
    為者，法院應為不免責之裁定；但債務人證明經普通債權人
    全體同意者，不在此限。消費者債務清理條例（下稱消債條
    例）第132 條、第133 條、第134 條第4 款及第8 款分別定
    有明文。另法院裁定開始更生程序後，債務人免責前，法院
    裁定開始清算程序，其更生聲請視為清算聲請，同條例第78
    條第1 項後段亦有規定。
二、查聲請人即債務人劉俊偉於民國98年1 月21日具狀聲請更生
    ，前經本院以98年度消債更字第650 號裁定於98年6 月2 日
    16時起開始更生程序，並命司法事務官進行更生程序；惟劉
    俊偉未遵守本院之命令依限提出更生方案，致更生程序無法
    進行，而經本院以99年度消債清字第120 號裁定自99年6 月
    28日17時起開始清算程序，嗣因其名下無任何財產，不敷清
    償財團費用及債務，而於99年9 月14日裁定終止清算程序，
    確定在案，有上開裁定在卷可稽。是依首揭規定，本院應依
    職權裁定是否免除債務人之債務。經查：
  (一)更生方案之提出，攸關債務人每月應還款之數額、期數及總
    清償成數等，對債務能否實現影響甚重，是以由對自身履債
    能力知之最詳的債務人提出，較能切中債務人之需要，以合
    乎其清償能力之方式達債務履行之目的。是以，消債條例賦
    予債務人各項協力義務，諸如第9 條第2 項之到場或書面陳
    述義務、第41條出席及答覆義務、第81條提出說明義務、第
    82條之報告義務等規定，無非係因債務清理程序得以順利進
    行，仍賴於債務人在債務清理過程中之配合，展現清理債務
    之誠意，俾完成債務人從經濟困境中解免之最終目的。準此
    ，若債務人任由債務清理程序獨自進行，無故不履行消債條
    例中所定各項協力義務，縱債務清理程序事後仍因法定程序
    而告完結，亦難認與消債條例所追求之公平清償、使陷於經
    濟上困窘之消費者有重建復甦機會之立法目的相符，而應予
    以免責，故倘債務人未能盡其法定義務，即不應令債務人免
    責，此徵諸消債條例第134 條第8 款後段規定：債務人有其
    他故意違反本條例所定義務之行為者，法院應為不免責裁定
    等語，益見明確。揆諸前開說明，本件債務人劉俊偉雖經本
    院裁定依消債條例進行更生，然經本院民事執行處司法事務
    官先後於98年6 月5 日、99年1 月14日，發函通知劉俊偉應
    依限提出更生方案，並各於98年6 月22日、99年1 月22日合
    法送達（見本院98年度司執消債更字第604 號卷），詎劉俊
    偉屆期均未補正，且迄至本院裁定改行清算程序時，猶未提
    出補正，其違反前揭消債條例第9 條第2 項所規定之協力義
    務，而符合同條例第56條第2 款規定之情事，已臻明確。再
    者，劉俊偉既聲請更生以清理債務，本應以更生之誠意，協
    助法院進行更生程序，提出履行可能且公允之更生方案，其
    拒不提出任何更生方案，致更生程序無法繼續進行，難認並
    非故意違反上開消債例第9 條第2 項規定之協力義務，足見
    劉俊偉已有消債條例第134 條第8 款所規定之不免責事由。
  (二)又劉俊偉於98年1 月21日具狀聲請更生，而其於96年度之收
    入為108,897 元，97年度之收入則為330,512 元之事實，有
    劉俊偉96年度綜合所得稅各類所得資料清單、97年度稅務電
    子閘門財產所得調件明細表各1 份在卷可佐（見98消債更字
    第650 號卷第24頁、99司執消債清第117 號卷），是其聲請
    更生前2 年之總收入為442,409 元。參酌96至97年度每人每
    月最低生活必要費用為9,509 元、9,829 元，及劉俊偉須扶
    養其父劉登和，而扶養義務人含劉俊偉在內，共計3 人等情
    ，計算劉俊偉聲請清算前2 年之個人最低生活必要費用為30
    9, 408元【計算式：｛（9,509 元＋《9,509 元÷3 》）×
    12｝＋｛（9,829 元＋《9,829 元÷3 》）×12｝】。是以
    ，以劉俊偉聲請清算前2 年內收入扣除必要支出後，尚餘13
    3,001 元（即442,409 元－309,408 元）。而劉俊偉名下並
    無任何財產，且本件普通債權人於劉俊偉清算後，並未分配
    到任何款項。從而，本件普通債權人之分配總額，已低於債
    務人劉俊偉聲請清算前2 年間，可處分所得扣除自己所必要
    生活費用之數額，故劉俊偉亦具有消債條例第133 條規定之
    不免責事由。
三、綜上所述，本件債務人劉俊偉既有消債條例第133 條、第13
    4 條第8 款所定不應免責之事由存在，又無法證明其業經普
    通債權人全體之同意，依上說明，本件債務人不得免責，爰
    裁定如主文。
中    華    民    國    99    年    12    月    10    日
                  民事第五庭  法  官  李育信
上為正本係照原本作成
如不服本裁定，應於裁定送達後10日內，以書狀向本院提出抗告
，並繳納抗告費新臺幣1 千元
中    華    民    國    99    年    12    月    10    日
                              書記官  陳孟琳

司法院資訊處製作；財團法人民間司法改革基金會備份。
